臺灣臺北地方法院民事判決　　　　　　　　　　　九十二年度重訴字第一一０一號
　　原　　　告　勞工保險局
　　法定代理人　甲　○
　　訴訟代理人　李金澤律師
　　被　　　告　乙○○
上列當事人間損害賠償事件，本院於民國93年12月21日言詞辯論
終結，判決如下：
    主  文
被告應給付原告新台幣玖佰伍拾萬零伍仟捌佰柒拾貳元，及自民
國九十二年六月二十四日起至清償日止，按年息百分之五計算之
利息。
訴訟費用由被告負擔。
本判決於原告以新台幣參佰貳拾萬元供擔保後，得假執行。但被
告如於假執行程序實施前以新台幣玖佰伍拾萬零伍仟捌佰柒拾貳
元預供擔保後，得免假執行。
    事實及理由
一、原告聲明：除供擔保金額及免假執行宣告外，餘如主文所示
    。並陳述：
    被告係原告財務處出納科約僱人員，於民國79年9 月24日到
    職辦理每月保費收入統計數據事宜，及收納投保單位繳交之
    逾期保費「含現金及票據」，竟乘職務上便利，自87年6 月
    間起，利用投保單位以現金換回原繳退票支票時，侵占收繳
    之現金，並進入所承辦之電腦系統更改帳務。嗣經發現移送
    法務部調查局偵辦中，而據被告於91年10月29日以便條紙內
    自述犯行「自85年起．．」，足證被告貪瀆侵占之犯行明確
    。經原告統計被告經手承辦案件，計尚應補足差額新台幣（
    下同）9,505,872 元，均為被告所侵占挪用，依民法第184
    條侵權行為規定應負損害賠償責任。
二、被告未於最後言詞辯論期日到場，惟據其先前所為之聲明：
    (1)原告之訴及假執行之聲請均駁回。(2)如利判決願供擔保請
      准宣告免假執行。並陳述：
  (1)被告坦承自86年12月下旬起至91年9 月下旬止，有挪用部分
    公款，惟金額並沒有原告所指述那麼多，僅五、六百萬元，
    如附表所示之序號3 、9 、12、31、35、45、52、53、54、
    55、56、61、62、66、67、68、72、82、83、88、93、95、
    97、103 、104 、107 、109 、116 、126 、134 、147 、
    160 、166 、169 被告承認有侵占行為，總金額為5,639,76
    6 元，扣除被告於91年10月18日還款116,273 元、91年10月
    21日還款907,351 元、91年10月25日還款536,087 元、91年
    10月28日還款267,841 元、91年10月29日還款309,429 元，
    共還款2,136,981 元。
  (2)原告所提出之便條紙係91年10月29日被告於原告財務處李瑞
    珠經理辦公處，在經理授意下所書，所謂「自85年起．．」
    是指勞保局自85年全面實施電腦化作業即有接繳納現金及票
    據的工作，不是被告自85年起即有貪侵占之犯行，不足證
    明被告有侵占9,505,872 元，況李瑞珠經理迫命被告立此便
    條之目的，無非為掩飾財務處長期制度不良，企圖將全部爛
    帳由被告一人承擔。
  (3)序號162 、163 、164 三筆款項，被告收受後即填上土地銀
    行台北分行，戶名勞保局帳戶13305 號之存款單，一併入信
    封內放進辦公桌抽屜，擬於次日存入，不料該信封竟因開關
    抽屜，從抽屜後方墜落至抽屜後下方之空隙處，致未於次日
    存入銀行，嗣忘記有此三筆款項，直至91年10月中旬勞保局
    發覺帳目有異，出納科同事李祖禎幫忙清查，拉出辦公桌抽
    屜，才在桌內找出一信封，被告以原填妥之存款單存入帳戶
    ，並無侵占之行為。
三、程序方面：
  (1)本件被告未於最後言詞辯論期日到場，核無民事訴訟法第38
    6 條各款所列情形，爰依原告之聲請，由其一造辯論而為判
    決。
  (2)原告之法定代理人原為廖碧英，嗣93年6 月間變更為甲○，
    由其於93年10月29日具狀聲明承受訴訟（見本院卷第191 頁
    ），依民事訴訟法第170 條規定，應予准許，合先敘明。
四、得心證之理由：
  (1)原告主張被告侵占公款之部分有167 筆（詳如附表所示，剔
    除序號162 、163 、164 三筆），並以序號21筆之侵占款34
    ,359 元 說明如下：「、88年7 月13日被告於『S5』鍵入
    票據託收明細資，佐證88年7 月13日收到現金34,359 元 。
    、但上開該筆現金未存入勞保局銀行帳戶內，由銀行是日
    『客戶往來交易明細查詢單』佐證無現金入帳資料。、88
    年7 月13日資訊室於夜間批次電腦作業，依據『S5』鍵入票
    據託收明細資料，自動產生『現金收入審核清單』，以供保
    費處理科沖銷投保單位欠費。、為提供保費處理科審核之
    必要，88年7 月15日被告擅自於『F2小計資料線上鍵錄或更
    正作業』登錄88年7 月13日現金資料34,359元於『行庫局小
    計欄位』。、88年7 月21日被告再將7 月13日於S5鍵入之
    該筆資料叫出列印『兌現票據明細表』送保費處理科」（見
    本院卷第103 頁、第104 頁）。
  (2)另原告財務出納科送會計室之日報表及票據託收資料摘要查
    詢作業報表之流程如下：「（一）財務出納科經主管核章後
    13305 帳戶有現金入帳。資金調度保費收入業務人員編製
    日報表檢附土銀『客戶往來交易明細查詢單』送主管核章。
    日報表經主管核章後附件抽存，日報表送會計室編製收入
    傳票。是項報表忠實記錄土銀13305 帳戶實際現金入帳金
    額。（二）票據託收資料摘要查詢作業：被告偽造現金資料
    登錄於票據託收系統S5之現金資料。（三）上述二項資料交
    叉比對，票據託收系統S5經偽造現金資料因無實際現金入帳
    ，不會編入日報表中，因此可查出舞弊之資料」（見本院卷
    第137 頁），復有原告提出之應收業務線上作業記錄清單、
    現金收入審核清單、兌現票據明細表（證物一箱）可參，原
    告係經由票據託收系統S5，與日報表交叉比對而認定被告侵
    占如附表所示之款項167 筆（如附表所示除序號162 、163
    、164 三筆外）。
  (3)證人李祖禎亦結證稱：「我們是依據勞工保險局內部的電腦
    資料核對而出，我們在收到現金與票據時，會在票據拖收資
    料明細查詢作業之電腦系統（如範例二十一）作各個欄位的
    登入基本資料的動作，在該系統的右下方有登陸人員00769
    ，而00769 就是被告的員工編號，如果這筆錢有存入銀行，
    在第2 天銀行就會送來1 份對帳資料，被告就會將該分對帳
    資料轉交給出納科作保費收入的承辦人員，出納科作保費收
    入的承辦人員就會在線上處理F2的作業系統裡面將該筆已經
    銀行入帳的資料打入F2系統中，因為這筆錢被告並沒有實際
    上的存入銀行，也就沒有對帳資料，過幾天被告會自行將這
    筆資料輸入到F2的系統中，因為這部分不是被告的業務，但
    是被告算是有一定之資歷，如果出納室的人員休假時，大部
    分都是由她代理，出納人員會每天列印一張保費收入的報表
    不清楚，我們是在作S5的作業系統與F2登錄資料才發現被告
    有篡改報表侵占款項的情形」、「（為何最後更正者為陳玲
    玲？）在清單第9 筆被告有承認她有挪用，被告是使用陳玲
    玲的密碼挪用，因為當時陳玲玲出國休假。另第4筆F2 的更
    正是陳玲玲，當時陳玲玲人尚在國外不在國內，故我們推論
    這是被告冒用陳玲玲的密碼挪用款項，第8 、11筆退票簿上
    面要用手寫的，而上面的筆跡是被告的，所以我們推論這2
    筆的錢是跟被告有關，而且她是知道陳玲玲的密碼」、「（
    18、36、37、88、141 這5 筆是否由你輸入電腦資料？）這
    些都是我收入現金且輸入電腦資料，但這些都是在下午三時
    三十分後收入，當時土地銀行在我們保險局的窗口已經不對
    外營業，依照我們的慣例，這些錢是交給被告鎖在保險櫃裡
    面，第2 天她會去處理」、「（F2如何看出何人修改？)要
    進入F2去修改資料，必須使用個人的密碼，我們是從F2的電
    腦資料裡面，去查知何人進去修改資料」等語（見本院卷第
    115 頁至第118 頁）等語，就被告如何進入F2系統更正電腦
    資料以掩飾其挪用公款之情形已有詳細敘述。
  (4)另證人陳玲玲亦證稱：「（勞工保險局每日收入款項如何處
    理？）都要登記，在八十五年開始用電腦方式處理」、「（
    登入人員如果是輸入『陳玲玲』部分是否均是由你處理？）
    應該是我處理的業務」、「（本件勞工保險局認為被告有侵
    占的行為，依照報表看來有你處理的項目？）序號第9 筆部
    分被告有承認進入她的戶頭，另第2 筆我人不在國內，但最
    後更正人是以我的名義，我認為是被告冒用我的密碼進入電
    腦去更改，當時本件業務只有我跟被告負責，所以我認為她
    應該知道我的密碼，第4 、5 筆是我不在國內，被告收錢，
    我認為電腦更正人應該也是她冒用我的密碼去作鍵入及更正
    ，第1 筆是先作更正F2的動作，再去作S5，與正常作業流程
    不符。第10、11筆與第1 筆一樣。第8 、13筆S5是我的名字
    ，在退票備查簿的紀錄上有被告的筆跡，所以她應該確實有
    向投保單位收去現金」、「（事發之後有無去詢問被告，她
    是否冒用你的密碼？）我有問她，但她沒有回答我」等語（
    見本院卷第128 頁、第129 頁），如果被告沒有冒用證人陳
    玲玲之密碼進入電腦資料，更正收款記錄，其於陳玲玲質問
    是否有無冒用密碼時，應會嚴詞否認且據理力爭，豈有不予
    回答之理？故如附表所示F2最後更正人為陳玲玲者，應係被
    告冒用陳玲玲之電腦密碼，以更改電腦記錄而將款項侵占入
    己。
  (5)證人江婉瑜亦到院結證稱：「這筆序號102 ，這筆的金額是
    16,000元，那天還有別的帳，但是這筆我沒有入到，這筆我
    也沒有打到日報表上，我們勞保局應該有收到這筆款項，只
    是被告沒有將錢存入土銀的戶頭」、「（如何確定這筆錢是
    被被告拿走？）勞保局的電腦系統上在五月九日由被告登入
    電腦內，那天我休假，電腦的票據托收系統是可以看到這筆
    錢」、「這筆是現金，但被告將款項登到電腦，但是她沒有
    將錢交給土地銀行，所以我根據土地銀行收款的資料去做日
    報表時就沒有這筆資料，後來本案發生之後，我們才發現被
    告的收款與她登載在電腦的資料是否出入的」等語（見本院
    卷第209 頁），故序號102 款項亦為被告所侵占，應可採信
    。
  (6)被告抗辯序號162 、163 、164 三筆款項，其收受後即填上
    土地銀行台北分行，戶名勞保局帳戶13305 號之存款單，一
    併入信封內放進辦公桌抽屜，不料該信封墜落至抽屜後下方
    之空隙處，致未於次日存入銀行，直至91年10月中旬勞保局
    發覺帳目有異，出納科同事李祖禎幫忙清查，拉出辦公桌抽
    屜，才在桌內找出，被告即以原填妥之存款單存入帳戶，並
    無侵占之行為等語，業經證人李祖禎證述屬實（見本院第
    200 頁），故此三筆款項計144,949 元非屬被告侵占之金額
    ，應可認定（惟因原告將被告償還之金額亦列入此144,949
    元，故對未償還之金額，係不生影響）。
  (7)被告清償之明細資料經證人張玖如（原告出納科科長）到庭
    核對確認被告償還之金額為2,166,377 元（包含前述144,94
    9 元，被告誤寫為2,13 6,981元，見本院卷第201 頁）。
  (8)小結：本件被告侵占之金額如附表所示序號167 筆（162 、
          163、164 三筆除外），總金額為11,527,300元，被
          告償還金額為2,021,428 元，尚餘9,505,872 元未償
          還（00000000－0000000 ＝0000000）。 被告辯稱僅
          侵占500餘萬元云云，即非可取。
五、綜上所述，本件被告侵占之金額為11,527,300元，被告已償
    還2,021,428 元，尚餘9,505,872 元未償還，原告依侵權行
    為請求權請求被告返還9,505,872 元及自92年6 月24日起至
    清償日止，按年息百分之五計算之利息，為有理由，應予准
    許。
六、假執行及免假執行之宣告：
    兩造均陳明願供擔保，請准宣告假執行及免假執行，均核無
    不合，爰分別酌定相當擔保金額准許之。
七、因本案事證已臻明確，兩造其餘主張陳述及所提之證據，均
    毋庸再予審酌，附此敘明。
八、訴訟費用負擔之依據：民事訴訟法第78條。
中　　華　　民　　國　　94　　年　　1　　月   21    日
                    民事第一庭  法  官    呂淑玲
正本係照原本作成
如對本判決上訴，須於判決送達後廿日內向本院提出上訴狀
中　　華　　民　　國　　94　　年　　1　　月   21    日
                                書記官    方美雲
附錄事訴訟法第392條
法院得宣告非經原告預供擔保，不得為假執行。
法院得依聲請或依職權，宣告被告預供擔保，或將請求標的物提
存而免為假執行。
依前項規定預供擔保或提存而免為假執行，應於執行標的物拍定
、變賣或物之交付前為之。
